【裁判字號】    96,上更(二),550
【裁判日期】    970201
【裁判案由】    違反期貨交易法等
【裁判全文】
臺灣高等法院刑事判決             96年度上更(二)字第550號
上  訴  人
即  被  告  乙○○
上列上訴人因違反期貨交易法等案件，不服臺灣臺北地方法院90
年度訴字第459號，中華民國91年10月30日第一審判決（起訴案
號：臺灣臺北地方法院檢察署90年度偵字第3997號；併辦案號：
90年度偵字第8704號），提起上訴，經判決後，由最高法院第二
次發回更審，本院判決如下：
    主  文
原判決撤銷。
乙○○共同未經許可，擅自經營期貨顧問事業，處有期徒刑柒月
，減為有期徒刑參月又拾伍日。
    事  實
一、乙○○任職臺北市○○○路○段88號6樓宏利國際開發有限公
    司（下稱宏利公司），明知未經主管機關財政部證券暨期貨
    管理委員會（下稱證期會，現以變更組織為行政院金融監督
    管理委員會證券暨期貨管理局）許可並發給許可證照，任何
    公司、行號或個人均不得經營期貨顧問事業，竟與宏利公司
    負責人施明雄（業經原審法院89年度訴字第1401號判決處有
    期徒刑5月，緩刑3年確定）基於共同未經許可擅自經營期貨
    顧問事業之犯意聯絡，以新臺幣（下同）3萬5千元之基本薪
    資受僱於宏利公司擔任分析員，自民國（下同）88年12月間
    起至89年7月間止，藉由上址宏利公司所提供之場所設備，
    以未經我國財政部核准在臺設立辦事處及經營境外國際金融
    外匯買賣業務之澳門輝煌交易中心在臺服務處之名義，提供
    場所設備及相關外匯資訊，乙○○並負責客戶買賣資料、單
    據之整理、基本圖之分析，招攬不特定客戶及新進員工與澳
    門輝煌交易中心簽訂外匯交易契約，經營期貨顧問事業，並
    待客戶或新進人員對匯市及相關類型之交易有初步認識並產
    生興趣，匯繳一定之保證金額至澳門輝煌交易中心所指定之
    澳門國際銀行00000-000000-0號帳戶後，即可親自或經由電
    話指示宏利公司人員依其指示下單，宏利公司再統一將下單
    資料以電子郵件方式電傳至澳門輝煌交易中心操作買賣日圓
    等外幣，嗣再經由澳門輝煌交易中心下單至各特定銀行，從
    事各種幣別之外匯保證金交易，而依各該外幣匯率在市場上
    行情波動之漲跌，不實際交割而結算差額，計算客戶盈虧，
    宏利公司並於客戶買入外幣時，由澳門輝煌交易中心收取每
    口（即每名客戶完成1筆約日幣200萬元金額之交易）美金80
    元手續費，作為提供上述各項顧問服務之報酬，而澳門輝煌
    交易中心再依宏利公司客戶交易量多寡支付每月約200萬元
    之場地設備維護費予宏利公司。迄89年4月6日為法務部調查
    局臺北市調查處循線於上址查獲，並扣得宏利公司之當日成
    交平倉記錄表、買賣明細表、成交價格變動表、每日平倉獎
    金明細表、存款與電匯單、匯款資料、刊登報紙廣告、員工
    資料、文件資料、澳門輝煌交易中心空白合約書及交易錄音
    帶等物。乙○○等人被查獲後仍不知警惕，繼續在上址經營
    期貨顧問事業至同年7月間止。
二、案經法務部調查局臺北市調查處移送臺灣臺北地方法院檢察
    署檢察官偵查起訴及檢察官自動檢舉移送併案審理。
    理  由
甲、程序事項：
    按92年9月1日修正公布施行之刑事訴訟法施行法第7條之3規
    定：「九十二年一月十四日修正通過之刑事訴訟法施行前，
    已繫屬於各級法院之案件，其以後之訴訟程序，應依修正刑
    事訴訟法終結之。但修正刑事訴訟法施行前已依法定程序進
    行之訴訟程序，其效力不受影響」。所謂已依法定程序進行
    之訴訟程序，其「效力不受影響」，依其立法意旨係指為避
    免程序之勞費，本諸舊程序用舊法，新程序始用新法之一般
    法則，各級法院於修正之刑事訴訟法施行前，已依法踐行之
    訴訟程序（包含相關證據法則之適用），其效力不受影響。
    故而，對於提起上訴之案件，於修正刑事訴訟法施行前，原
    審法院就可得為證據之證據，已依法定程序調查者，其效力
    亦不受影響而言。是證人甲○○、張陳淑玲、蔡瑞霞於警詢
    時、共犯施明雄於警詢及偵查中依修正前刑事訴訟法規定調
    查證據程序之證據，其效力不受影響。復查本案上訴審審理
    期間，修正刑事訴訟法已實施，採行改良式當事人進行主義
    ，確立當事人對傳聞證據有處分權，次按刑事訴訟法第159
    條之5規定，被告以外之人於審判外之陳述，雖不符同法第
    159條之1至第159條之4傳聞證據之例外規定，而經當事人於
    審判程序同意作為證據，法院審酌該陳述作成時之情況，認
    為適當者亦得為證據。本件自修正前刑事訴訟法施行時期有
    關共犯之供述、證人在偵審中之言詞或書面陳述，經審判長
    於審判期日提示告以要旨，兩造對證據能力均無意見（見上
    更(一)卷第17頁反面），本院審酌各言詞、書面陳述，書證作
    成時之情況，認為適當，認均具有證據能力，合先敘明。
乙、實體事項：
一、上訴人即被告乙○○於審判期日經傳未到庭，據其於原審及
    本院前審之供述，固不諱言有受僱宏利公司負責整理客戶與
    報表之資料及買賣明細等業務，惟否認有何犯意及犯行，辯
    稱：我有看過扣押物編號二之「紅藍單」，是我們在公司抄
    寫的資料，但我當時剛退伍，不知外匯就是期貨，我只是一
    個雇員，一切都是依老闆之指示而為云云。經查：
(一)宏利公司登記營業項目為企業經營管理顧問業、投資顧問業
    、徵信服務業、資訊軟體服務業、資料處理服務業、國際貿
    易業、首飾及貴金屬批發業及電子資訊供應服務業，並不包
    括提供場所設備及相關外匯資訊供客戶自行下單或代客操作
    外幣保證金交易業務，且亦未經財政部證券暨期貨管理委員
    會（下稱證期會）許可並發給許可證照，經營期貨顧問事業
    ，有公司之基本資料在卷可稽（見他4205卷第82頁）。而被
    告於警詢中供稱：我自88年12月開始在宏利公司上班，主要
    負責客戶資料的整理及彙整，職稱為分析員。如有人來公司
    應徵工作或詢問投資業務，本公司業務人員會告知可透過澳
    門之煇煌交易企業中心買賣日幣，從中賺取利潤，由客戶自
    行在中心開戶，並透過網路下單，本公司提供仲介諮詢服務
    （見偵13164卷第15頁反面至16頁）；於偵查中供稱：
    我會看基本分析圖，公司有做日幣買賣，我的英文名字為AN
    DY，我認識甲○○，她是我們公司員工（見偵3997卷第12頁
    反面至13頁反面）。復有扣得宏利公司之當日成交平倉記錄
    表、買賣明細表、成交價格變動表、每日平倉獎金明細表、
    存款與電匯單、匯款資料、刊登報紙廣告、員工資料、文件
    資料、澳門輝煌交易中心空白合約書及交易錄音帶等物在卷
    可佐（見偵13164卷第5至6頁）。
(二)證人甲○○即曾受僱宏利公司負責行政及計算工作之員工於
    臺北市調查處證稱：我上班頭二天，公司叫我作一些填寫倉
    單及計算工作，因公司營業員沒時間處理這些瑣事，後來公
    司人員要我自己開立帳戶，學習如何操作外匯，填寫倉單，
    練習玩看看，若玩輸了，公司會無條件全部賠給我，我於不
    知情之情況下依指示開戶匯款買賣外匯，89年6月19日開始
    匯款，陸續匯112萬元；公司帶我操作外匯的先後有PETER
    、阿KEN、ANDY等人（見偵13164卷第47至48頁）；並於偵查
    時證稱於調查處所為筆錄均實在等語（見偵13164卷第85頁
     ）。復有大眾銀行89年6月19日、同年月26日之匯出款項明
    細暨買入指令、賣出指令等資料在卷（見偵13164卷第50至
    63頁）。
(三)證人張陳淑玲即曾受僱宏利公司負責行政之員工，於警詢中
    證稱：我是89年7月3日到該公司應徵行政人員工作，試用3
    天後於同年7月5日、7日、14日陸續匯款277萬元到該公司指
    定國外澳門帳戶內，乙○○就是主管安迪（見他4205卷影本
    (一)第89頁反面、第91頁反面）。復有張陳淑玲於89年7月5日
    、7日、14日匯出款項之繳費明細影本在卷（見他4205號卷
    影本(一)第93頁反面至96頁）。
(四)證人蔡瑞霞即曾受僱宏利公司負責行政之員工，於警詢中證
    稱：我是89年7月12日到該公司應徵行政人員工作，試用3天
    ，剛開始該公司安排一位張曉芬小姐與我同辦公室計算客戶
    投資利率表，之後張曉芬與該公司主管「阿KEN」就一直慫
    恿我匯錢投資，我於89年7月18日日匯87萬5千元到該公司指
    定國外澳門帳戶．主管安迪（ANDY）馬上叫我要以108,710
    元買新倉90口控制風險，乙○○就是主管安迪（ANDY）（見
    他4205卷影本(一)第97頁、第98頁反面）。復有蔡瑞霞提出之
    誠泰銀行匯出匯款申請書、外匯收支或交易申報書等影本在
    卷（見他4205卷影本(一)第102頁反面至第103頁）。
(五)上揭宏利公司經營期貨顧問事業之事實，業據宏利公司負責
    人施明雄於臺北市調查處、檢察官訊問時及原審另案審理時
    均坦承宏利公司係服務輝煌企業中心在臺客戶，包括介紹新
    客戶給輝煌企業中心及指導客戶匯款至輝煌企業中心設於澳
    門國際銀行之帳戶從事外匯保證金交易，另客戶須要下單至
    澳門時會先將買賣資料電話告訴宏利公司，本公司再以電子
    郵件將買賣資料逐筆電傳至輝煌企業中心之電子郵件信箱，
    客戶平倉或結清後，我們會通知輝煌企業中心將結餘匯至國
    內客戶指定之帳戶，客戶若須看盤，本公司亦提供場地及相
    關資訊設備給客戶參考等情不諱，並經原審法院判處有期徒
    刑5月，緩刑3年確定，有原審法院89年訴字第1401號判決書
    正本在卷可核（見偵3997卷第3至5頁）。
(六)綜上所述，依共犯施明雄之供述，並參酌證人甲○○、張陳
    淑玲、蔡瑞霞上揭證詞，足證被告與共犯施明雄所經營之宏
    利公司，提供場所設備、外匯行情及盤勢分析等相關資訊，
    供客戶下單交易，應屬於經營「期貨顧問事業」。被告既在
    宏利公司擔任分析員，並有負責帶領公司新進人員為外匯買
    賣之操作事宜，且觀諸扣押物編號二宏利公司買入指令紅藍
    單，其上除有客戶號碼欄外，並有日圓、英鎊、德國馬克、
    瑞士法郎之限價指令、合約數量、沽出價、買入成交價、日
    期、新倉、平倉等欄位；扣押物編號二宏利公司買賣明細表
    亦有幣別、日期、口數、買（賣）價、盈虧、手續費、入金
    及結存之欄位記載，則被告既負責該等資料之整理，當應明
    確知悉宏利公司確有經營期貨營問事業。是被告所辯，顯係
    飾卸之詞，不足採信。本件事證明確，被告之犯行堪以認定
    ，自應依法論科。
二、按任何人非經主管機關許可，不得經營「期貨顧問事業」，
    期交法第82條第1項定有明文。而該條所謂之期貨顧問事業
    ，係指為獲取報酬，經營或提供期貨交易之分析、判斷意見
    者，其實際提供之服務包括接受委任，對期貨交易有關事項
    提供研究分析意見或建議、發行有關期貨交易之出版品、舉
    辦有關期貨交易之講習等內容，亦為期貨顧問事業設置標準
    第2條第1項、期貨顧問事業管理規則第2條第1項所明定。被
    告明知宏利公司未經證期會許可並發給許可執照，竟與施明
    雄共同擅自招攬客戶至海外開立帳戶，並提供場所、設備及
    相關外匯資訊，供客戶自行或委託宏利公司下單交易，核被
    告所為，均係犯有同法第112條第5款之未經許可擅自經營期
    貨顧問事業罪。再按期貨交易法第112條第5款所稱之擅自「
    經營期貨顧問事業」，就其法條所規範之犯罪行為性質，本
    身即含有多次性與反覆性，故如行為人基於經營同一事業之
    目的，在同一時期內多次或反覆經營上述事業，應僅成立單
    純一罪，而無連續犯規定之適用。被告對於新進人員或不特
    定客戶至上址從事外幣交易，係以經營同一事業之目的，在
    同一地點反覆多次從事同樣之業務，應僅構成一罪。移送併
    辦事實（90年度偵字第8704號）與本案起訴事實相同，應予
    敘明。又被告自89年4月6日被查獲後仍繼續為上揭犯行至89
    年7月間止之犯行，仍屬繼續犯之實質上一罪，本院對此部
    分自得一併審理，併此敘明。被告行為後，刑法已經修正公
    布施行，與本件有關之共同正犯規定，比較新舊法結果，應
    適用較有利於被告之修正後刑法之規定。被告與施明雄間有
    犯意聯絡及行為分擔，應論以共同正犯。
三、原審以被告事證明確，予以論罪科刑，固非無見，惟中華民
    國96年罪犯減刑條例業於96年7月4日修正公布，並於同年月
    16日施行，被告等所犯，合於該減刑條例之規定，原審未及
    審酌，自有未合；又被告犯罪時間係自88年12月間起至89年
    7月間止，原審認被告犯罪時間係至89年4月間止，尚有未洽
    。被告上訴否認犯行，雖無理由，惟原審判決既有上揭可議
    之處，自無可維持，應由本院撤銷改判。爰審酌被告於本案
    犯行之後，又因自90年4月中旬起另行起意受僱香港籍人士
    劉妙儀（外號阿KEN）等人所設立之富匯行，共同佯以從事
    買賣日幣期貨之交易，詐騙客戶柯玉紅等人之匯款，而經原
    審法院於91年5月3日以90年度訴字第1318號另案判處共同常
    業詐欺1年10月在案，有本院被告前案紀錄表及該案判決書
    在卷可按，其未經許可共同擅自經營期貨顧問事業，對於金
    融期貨市場所生之影響及犯罪後否認犯行之態度等一切情狀
    ，認檢察官請求量處其有期徒刑7月為適當，爰量處如主文
    第二項所示之刑。又本件被告上開犯罪時間在96年4月24日
    以前，其所犯之罪合於中華民國96年罪犯減刑條例第2條第1
    項第3款、第3條第1項第10款之規定，應予減其宣告刑2分之
    1。
四、檢察官另以被告上開行為尚共同觸犯期貨交易法第112條第5
    款未經許可擅自經營期貨經理事業罪、修正前公司法第15條
    第1項之經營公司登記業務範圍以外業務罪云云。惟查：
(一)所謂期貨經理事業，係指經營接受特定人委任，對委託人之
    委託交易資金，就有關期貨交易為分析、判斷，並基於該分
    析判斷，為委任人執行期貨交易之業務。宏利公司之上開行
    為，僅仲介客戶予澳門輝煌交易中心下單，並由客戶自行或
    委託宏利公司代向澳門輝煌交易中心下單買賣期貨，並非由
    客戶全權委託宏利公司為期貨交易至明。且證人甲○○、張
    陳淑玲、蔡瑞霞均未言及客戶有全權委託被告或宏利公司之
    其他人員為期貨交易之操作之情，則被告之上開行為，並不
    該當於「期貨經理事業」之經營，惟公訴意旨認此部分與前
    開有罪部分有實質一罪關係，依審判不可分原則，爰不另為
    無罪之諭知。
(二)被告行為後，公司法業於90年11月12日經修正公布施行，並
    於同年月14日生效，其中第15條關於刑罰之規定業已廢止，
    經比較新舊法，自以適用新法對被告較為有利，應依刑法第
    二條第一項前段規定適用現行法。該條之刑罰既已廢止，此
    部分本應依刑事訴訟法第302條第4款為免訴判決之諭知，惟
    公訴人認與被告前揭起訴經論罪科刑罪部分間有裁判上一罪
    之牽連犯關係，爰不另為免訴判決之諭知，併予敘明。
五、被告經合法傳喚，無正當理由不到庭，爰不待其陳述逕行判
    決。
據上論斷，應依刑事訴訟法第369條第1項前段、第364條、第299
條第1項前段、第371條、期貨交易法第112條第5款、刑法第11條
前段、第2條第1項、第28條、中華民國96年罪犯減刑條例第2條
第1項第3款、第3條第1項第10款、第7條，判決如主文。
本案經檢察官許美女到庭執行職務。
中    華    民    國    97    年    2     月    1     日
                  刑事第五庭審判長法  官  張傳栗
                                  法  官  張明松
                                  法  官  官有明
以上正本證明與原本無異。
如不服本判決，應於收受送達後10日內向本院提出上訴書狀，其
未敘述上訴之理由者並得於提起上訴後10日內向本院補提理由書
（均須按他造當事人之人數附繕本）。
                                  書記官  廖素花
中    華    民    國    97    年    2     月    4     日
附錄：本案論罪科刑法條全文
期貨交易法第112條：
有下列情事之一者，處七年以下有期徒刑，得併科新台幣三百萬
元以下罰金：
一、未經許可，擅自經營期貨交易所或期貨交易所業務者。
二、未經許可，擅自經營期貨結算機構者。
三、違反第五十六條第一項之規定者。
四、未經許可，擅自經營槓桿交易商者。
五、未經許可，擅自經營期貨信託事業、期貨經理事業、期貨顧
    問事業或其他期貨服務事業者。
六、期貨信託事業違反第八十四條第一項規定募集期貨信託基金
    者。
七、違反第一百零六條、第一百零七條或第一百零八條第一項之
    規定者。


司法院資訊處製作；財團法人民間司法改革基金會備份。
